【裁判字號】    99,交抗,518
【裁判日期】    991217
【裁判案由】    聲明異議
【裁判全文】
臺灣高等法院高雄分院刑事裁定         99年度交抗字第518號
抗  告  人
即受處分人  許蘇碧柑
上列抗告人因聲明異議案件，不服臺灣高雄地方法院99年度交聲
字第1809號中華民國99年9 月28日；原處分案號：高雄市政府交
通局99年6 月3 日高市交裁字第裁32-B00000000號），提起抗告
，本院裁定如下：
    主  文
原裁定及原處分均撤銷。
許蘇碧柑不罰
    理  由
一、原處分意旨略以：抗告以即受處分許蘇碧柑所有之BA3306號
    自用小客車，於民國99年3 月5 日夜間7 時34分許，臨時併
    排停放在高雄市○鎮區○○路206 號對面，經高雄市政府警
    察局逕予舉發，爰依道路交通管理處罰條例第56條第1 項第
    6 款規定，裁處罰鍰新台幣1200元。
二、原裁定略以：異議意旨雖稱「受處分人許蘇碧柑所有之BA33
    06號小客車，係因許蘇碧柑之夫許明田（即異議人代理人）
    下車至住處內取物，而於上開時、地臨時停車。當時車輛有
    閃爍警示紅燈，且停車時間未滿3 分鐘，並保持立即行駛之
    狀態，嗣於員警與拖吊車欲拖吊該車時，許明田即向前並經
    警同意後將車駛離，詎數日後員警竟逕行舉發。然許明田在
    場，且係臨時停車而非停車，顯不符道路交通管理處罰條例
    第7 條之2 第2 項第4 款違規停車而駕駛人不在場，當場不
    能或不宜攔截製單舉發之逕行舉發要件」等語。然查，異議
    人所有之BA3306號小客車於上開時、地，併排停放時，雖有
    閃爍警示燈，但已熄火且未留人在車內，待員警拖吊時，許
    明田旋即前來將該車駛離，嗣經警逕行舉發等情，業據證人
    即員警江煥富證述明確，並有相片可稽。然道路交通管理處
    罰條例第3 條第9 款規定臨時停車，須符合「引擎未熄火」
    、「停止時間未滿3 分鐘」、「保持立即行駛之狀態」等情
    狀為必要。該車既已熄火，顯非臨時停車，而屬違反道路交
    通管理處罰條例第56條第1 項第6 款之違規行為。又道路交
    通管理處罰條例第7 條之2 第1 項第5 款既規定，汽車駕駛
    人有違規停車之情形，當場「不能」或「不宜」攔截製單舉
    發者，得逕行舉發。自應認縱令舉發違規停車時駕駛人在場
    ，仍得由舉發機關人員衡酌現場一切情狀，裁量是否採逕行
    舉發。至於道路交通管理處罰條例第7 條之2 第2 項第4款
    之規定，則主要係在規範交通違規蒐證科學儀器之設置方式
    ，非謂違規停車時需駕駛人不在場方得逕行舉發。而本案違
    規停車當時，因考量併排停車屬重大違規，怕影響後方交通
    ，且該處接近光華夜市，難以要求駕駛人將車輛挪移至不妨
    害交通之適當地點予以當場舉發，所以才採逕行舉發方式處
    理等情，業據員舉江煥富證述在卷。是本件係屬道路交通管
    理處罰條例第7 條之2 第1 項第5 款所稱當場不宜攔截製單
    舉發之情形，舉發機關以汽車所有人許蘇碧柑為被通知人逕
    行舉發，要無違誤。許蘇碧柑於收受本件舉發通知單後，又
    未依規定陳報歸責移轉之對象，則原處分機關以許蘇碧柑為
    受處分人而予以裁罰，依法自屬有據。為此，駁回異議之聲
    明等語。
三、抗告人意旨援引前揭所載之聲明異議意旨，並稱：上開停車
    處之前方，尚有可供停車之空地。況且駕駛人許明田到場時
    ，並未與員警發生爭吵，或拒收通知單。然警察竟仍採逕行
    舉發方式通知，且逕行舉發通知單上未載明駕駛人年籍。為
    此提起抗告，請求撤銷原裁定及原處分等語。
四、按道路交通管理處罰條例第55條第4 款規定：「汽車駕駛人
    ，臨時停車有下列情形之一者，處新臺幣300 元以上600 元
    以下罰鍰：四、不依順行之方向，或不緊靠道路右側，或單
    行道不緊靠路邊，或併排臨時停車。」，又同條例第56條第
    1 項第6 款規定：「汽車駕駛人停車時，有下列情形之一者
    ，處新臺幣600 元以上1200元以下罰鍰：六、不依順行方向
    ，或不緊靠道路右側，或併排停車，或單行道不緊靠路邊停
    車。」。依上開裁罰條文之構成要件觀之，不論是違規臨時
    併排停車或併排停車，其應受裁罰之主體，均應為車輛之駕
    駛人，而非車輛所有人。雖同條例第7 條之2 第1 項規定，
    汽車駕駛人於有該項所列舉之六款情形之一，當場不能或不
    宜攔截製單舉發者，得對汽車所有人逕行舉發處罰，但該條
    項無非係就舉發機關事實上無從查知實際違規駕駛人時所為
    之特別規定，除有違規行為種類（同條項第1 至6 款）及採
    證方式（同條項第7 款）之限制，適用上更必須以舉發機關
    實際上有不能或不宜攔停之情形為限。因此，若舉發機關確
    已實施攔檢並知悉實際行為人時，仍應直接舉發車輛駕駛人
    。此對照同條例第85條第1 項規定：「本條例之處罰，受舉
    發違反道路交通管理事件之受處罰人，認為受舉發之違規行
    為應歸責他人者，應於舉發違反道路交通管理事件通知單應
    到案日期前，檢附相關證據及應歸責人相關證明文件，向處
    罰機關告知應歸責人，處罰機關應即另行通知應歸責人到案
    依法處理。」，亦可見倘若已得辨明違規之實際駕駛人，且
    該駕駛人並非車輛所有人時，依法仍應處罰車輛駕駛人，非
    得再依道路交通管理處罰條例第7 條之2 第1 項規定，逕行
    舉發車輛所有人。
五、經查，異議人所有之BA3306號自用小客車，於上開時、地違
    規停車之事實，固堪信為真實。然於執行拖吊過程中，駕駛
    人許明田即已到場等情，業據員警江煥富證述在卷（原審卷
    19頁），並有高雄市政府警察局交通警察大隊99年4 月13日
    高市警交三字第0990 007437 號函可佐（原審卷9 頁），故
    員警於當場既已知悉車輛實際駕駛人為許明田，揆諸上述法
    條及說明，自應直接對許明田擎單舉發。又本案違規停車之
    處，縱距光華夜市不遠，但本案既係駕駛人許明田於拖吊作
    業已進行到一半時到場，自尚須費時終止拖吊，而員警已帶
    有相關搜證器材，查明駕駛人身分及擎單又僅需短暫之時間
    ；兼以依道路交通管理處罰條例第56條第3 項規定，責令汽
    車駕駛人或由警察將違規車輛移置適當處所之規定，並未限
    制僅得移動數公尺，衡諸常情在距現場相當距離內應會有適
    當之停車位置。甚至，因舉發單之送達方式，並不僅限於違
    反道路交通管理事件統一裁罰基準及處理細則第11條所規定
    之「當場交付」或「對拒絕收受者告知並記明而視為已收受
    」方式，亦即應未排除以「郵寄送達」之方式為之，否則若
    遇「於製單過程中，被舉發人未明示拒收就逃離現場，致員
    警亦無從當場以交付送達或以告知方式視為送達」之情形，
    豈非無法送達舉發單。因此，尚難認本案確有不得對已當場
    查明之實際違規駕駛人許明田舉發，而須改對無違規行為之
    車輛所有人許蘇碧柑逕行舉發之必要。
六、原審未詳為推求，而認受處分人有違規行為，駁回受處分人
    之異議，容有未恰。受處分人提起抗告，為有理由，應由本
    院將原裁定及原處分均撤銷，並為受處分人許蘇碧柑不罰之
    諭知。
七、據上論結，應依道路交通案件處理辦法第26條，刑事訴訟法
    第413 條，裁定如主文。
中    華    民    國    99    年    12    月    17    日
                  刑事第一庭    審判長法  官  周賢銳
                                      法  官  施柏宏
                                      法  官  洪碩垣
以上正本證明與原本無異。
不得再抗告。
中    華    民    國    99    年    12    月    20    日
                                      書記官  林家煜

司法院資訊處製作；財團法人民間司法改革基金會備份。
